【裁判字號】    89,上訴,454
【裁判日期】    890503
【裁判案由】    妨害自由等
【裁判全文】
臺灣高等法院臺中分院刑事判決                    八十九年度上訴字第四五四號
    上  訴  人
    即  被  告  乙○○
    選任辯護人  陳亦奇
右被告因妨害自由等案件，不服臺灣臺中地方法院中華民國八十九年一月二十五日第
一審判決（八十八年度訴字第二一三○號，起訴案號：臺灣臺中地方法院檢察署八十
八年度偵字第六九一八號、第一八三九五號），提起上訴，本院判決如左：
    主  文
原判決撤銷。
乙○○損壞他人之車輛後方擋風玻璃、輪胎，足以生損害於他人，處有期徒刑伍月，
又以非法方法剝奪人之行動自由，處有期徒刑壹年貳月，又傷害人之身體，處有期徒
刑壹年月，應執行有期徒刑貳年拾月。
    事  實
一、乙○○於民國（下同）八十五年五月間，在臺中市○○○路之泛亞理容中心結識
    甲○○，進而交往，嗣於八十六年七、八月間，二人因個性不合，甲○○有意分
    手，二人遂時有爭執，甲○○仍執意分手，引發乙○○之極度不滿，竟於(一)、八
    十七年十一月中旬某日晚上十時許，在臺中市○○○路之泛亞理容中心前，見甲
    ○○所有車牌號碼ＭＰ─七二八三號自小客車停於路邊，基於毀損他人車輛之故
    意，持不詳之物品砸破車輛後方之擋風玻璃，並以不詳之尖器刺破四只輪胎，而
    損壞該擋風玻璃及輪胎，足以生損害於甲○○；(二)、八十八年五月十七日下午二
    時三十分許，在臺中市○○路與向上路口，攔阻甲○○所駕駛車牌號碼ＭＰ─七
    二八三號自小客車，上車後強行駕駛，因甲○○反抗，竟另行起意，基於剝奪他
    人行動自由之故意，以手及其所預備之繩索一條強勒甲○○之頸部致其昏厥，再
    將甲○○移至上開車輛內之後車箱內後繼續駕駛，以此方式剝奪甲○○之行動自
    由，並致甲○○頸部受有頸部傷十八公分Ｘ一公分、紅腫五公分Ｘ一公分之傷害
    ，嗣乙○○將上開車輛開至彰化縣彰化市○○路往彰化縣和美鎮途中，甲○○始
    甦醒，隨即解開頸部之繩索後，從車箱推開後座椅背而至車輛後座，在同路段利
    用機會跳車，乙○○隨即發現，下車嚇令甲○○上車，見甲○○不從，即對甲○
○恫稱：「如不上車，就一拳擊斃妳」等語加以恐嚇，使甲○○心生畏懼而上車
    ，以持續剝奪甲○○之行動自由，旋甲○○要求自己開車，乙○○則坐於後座，
    途中甲○○則以身體不適為由要求回臺中就醫，乙○○則藉詞拖延；約於同日晚
    上九時許，當車輛行駛至臺中市○區○○○路與大新街口時，乙○○遂要求停車
    ，並表示不讓甲○○就醫，二人發生激烈口角，甲○○怒罵乙○○四個女兒會跟
    她一樣（指賣淫），乙○○因不滿甲○○之激怒言語而心生忿恨，竟另行起意，
    基於普通傷害之犯意，自汽車後座將甲○○往後拉，並隨手拾起置於車上甲○○
    所有之汽車排檔鎖一支，怒擊甲○○之頭部、雙手等處四下，使甲○○頭皮裂傷
    三公分、臉部裂傷二公分Ｘ一．五公分、瘀傷六公分Ｘ四公分、五公分Ｘ三公分
    、右上肢瘀傷四公分Ｘ二公分、二公分Ｘ五公分、一公分Ｘ一公分、一公分Ｘ一
    公分、二公分Ｘ一公分、左上肢瘀傷二公分Ｘ一公分等傷害，此時甲○○已血流
    滿面且意識不清，乙○○仍未將其送醫，亦不准其下車求救，雖乙○○將汽車開
    至臺中市○○○路中山醫院旁，然因擔心甲○○報警，旋將汽車開往彰化縣福興
    鄉○○村○○段○○路邊之墓地旁，於翌日凌晨零時許始同意不再糾纏，而逕自
    離去，甲○○則隨後自行駕車至彰化交流道附近聯絡其外甥江財佑接送回臺中省
    立醫院就醫。
二、案經甲○○訴由臺中市警察局第一分局報請臺灣臺中地方法院檢察署檢察官偵查
    起訴。
    理  由
一、訊據上訴人即被告（以下簡稱被告）乙○○就事實欄一之(一)部份，僅坦承有刺破
    告訴人甲○○（以下簡稱告訴人）所有汽車之輪胎，否認有何故意毀損之犯行，
    辯稱：伊並無於八十七年十一月間，刺破告訴人所有汽車之輪胎四只，而係於八
    十六年四月二十三日破壞，並於當日幫告訴人修理好汽車輪胎云云；就事實欄一
    之(二)部份，僅坦承於右開時地拿起告訴人所有之汽車排檔鎖一支，朝告訴人之頭
    部、雙手等處重擊四下等情，惟矢口否認有何妨害自由、恐嚇及以繩索勒傷告訴
    人之頸部等犯行，並辯稱：八十八年五月十七日下午二時三十分許，在臺中市○
    ○路與公益路口，伊係經告訴人之同意而搭上其所駕駛車牌號碼ＭＰ─七二八三
    號自小客車，雙方於車上僅談論有關分手事宜，車子亦均由告訴人自行駕駛，故
    伊並無強行駕駛，亦無以手及其所預備之繩索一條強勒告訴人之頸部致其昏厥，
    再將告訴人移至上開車輛內之後車箱內後繼續駕駛，以此方式剝奪告訴人之行動
    自由，並致告訴人頸部受有頸部傷、紅腫，亦無告訴人於中途跳下車而恐嚇其上
    車之情事，係告訴人用言語激怒伊，伊才失去理智動手傷害告訴人云云。經查：
  (一)關於事實欄一之(一)部份，業據告訴人於偵查、審理中指訴綦詳，並經證人張瑟珍
    於偵查中結證屬實（見八十八年度偵字第六九一八號偵查卷第三○至三一頁），
    復有告訴人提供之車損相片三紙在卷可稽（見八十八年度偵字第六九一八號偵查
    卷第九至十頁，告訴狀所附之四張相片第一張相片內車子之輪胎並未被刺破，故
    應非此次毀損行為所造成，應予剔除）。被告雖辯稱，事情發生於八十六年四月
    二十三日，並於同日修復，有證人賴振源於偵查中作證。然經臺灣臺中地檢署檢
    察官實施隔離訊問證人賴振源證稱：伊曾於八十六年四月二十三日，幫乙○○換
    四個輪胎，是乙○○開貨車在前帶路，並帶伊至臺中某一條路換輪胎，被告係用
    簽帳，估價單已交給被告本人云云。而質諸被告所供，伊自己開貨車，約定證人
    賴振源到臺中市○○○路會合，再引導他換輪胎云云，顯見就證人賴振源自彰化
    縣和美鎮至臺中市修車之過程供述不一致，且證人既稱已將估價單交予被告，然
    被告卻遲未能提出；另參酌告訴人提出之車損相片三張所示，其汽車係輪胎四只
    及後方擋風玻璃同時受損，則被告卻僅請證人更換輪胎，而置後方擋風玻璃於不
    顧，亦與常情有違，故被告所辯，顯係卸責之詞，不足採信。此部分事證已臻明
    確，被告犯行堪以認定。
  (二)關於事實欄一之(二)部份，除據告訴人於偵查、審理時指訴歷歷（見八十八年度偵
    字第一偵查卷第四至七頁）外，而告訴人指述之情節，經證人江財佑於原審審理
    時結證屬實（見原審卷第二八頁背面、第二九頁）。被告與告訴人發生激烈口角
    ，告訴人怒罵其四個女兒會跟告訴人一樣（指賣淫），致被告因不滿告訴人之激
    怒言語而心生忿恨，竟基於普通傷害之故意，自汽車後座將告訴人往後拉，並隨
    手拾起告訴人所有置於車上之汽車排檔鎖一支，朝告訴人之頭部、雙手等處重擊
    四下，使告訴人受有頭皮裂傷三公分、臉部裂傷二公分Ｘ一．五公分、瘀傷六公
    分Ｘ四公分、五公分Ｘ三公分、右上肢瘀傷四公分Ｘ二公分、二公分Ｘ五公分、
    一公分Ｘ一公分、一公分Ｘ一公分、二公分Ｘ一公分、左上肢瘀傷二公分Ｘ一公
    分等傷害，及以手及繩索強勒告訴人頸部傷十八公分×一公分，紅腫五公分×一
    公分，有臺灣省立臺中醫院八十八年五月十八日省中醫字第○八四九號診斷證明
    書一紙（見八十八年度偵字第一八三九五號偵查卷第一二頁）在卷足參，另有告
    訴人所提出關於頸部受傷之照片三張、在上開車輛內座椅上之血蹟照片五張（見
    八十八年度偵字第六九一八號偵查卷第五二至五七頁），及告訴人提出之繩索一
    條、排檔鎖一個扣案為證（另有照片附卷，八三九五號偵查卷第一一頁）。倘被
    告無妨害他人自由之犯意，何以告訴人血流滿面意識不清時，仍未將其送醫，亦
    不准其下車求救，且告訴人既將汽車開至臺中市○○○路中山醫院旁，卻因擔心
    告訴人報警，旋將汽車開往彰化縣福興鄉○○村○○段○○路邊之墓地旁，於翌
    日凌晨零時許始同意不再糾纏，而逕自離去。足認被告此部份所辯，委無足採，
    此部分事證亦臻明確，被告犯行足堪認定。
二、核被告所為如事實欄一之(一)所示部份足生損害於告訴人，係犯刑法第三百五十四
    條之毀損罪，所為如事實欄一之(二)所示部份，係犯刑法第三百零二條第一項之剝
    奪他人行動自由罪及同法第二百七十七條第一項之普通傷害罪（指被告以排擋鎖
    怒擊告訴人部分，公訴人認犯刑法第二百七十一條第二項、第一項之殺人未遂罪
    ，起訴法條應予變更，詳後述）。另刑法第三百零二條第一項之妨害自由罪，原
    以強暴、脅迫為構成要件，其因而致普通傷害，乃強暴、脅迫當然之結果，除另
    有傷害故意外，仍祇成立該條項之罪，無同法第二百七十七條第一項之適用（最
    高法院三十年上字第三七○一號判例參照）。又同法上第三百零二條之妨害自由
    罪，原包括私禁及以其他非法方法剝奪人之行動自由而言，所謂非法方法，當然
    包括強暴、脅迫等情事在內，被告以手及其所預備之繩索一條強勒告訴人之頸部
    ，致其昏厥並受頸部傷害，續將告訴人移至上開車輛內之後車箱內後繼續駕駛，
    以此方式剝奪告訴人之行動自由，雖嗣後於途中，告訴人甦醒，隨即解開頸部之
    繩索後，從車箱推開後座椅背而至車輛後座，在同路段利用機會跳車，被告隨即
    發現，下車嚇令告訴人上車，被告見告訴人不從，即對告訴人恫稱：「如不上車
    ，就一拳擊斃妳」等語，加以恐嚇，使告訴人心生畏懼而上車，此等傷害及恐嚇
    行為，自應包含於妨害告訴人行動自由之同一意念中，故縱其所為合於刑法第二
    百七十七條第一項普通傷害及同法第三百零五條恐嚇危害安全之情形，仍應視為
    剝奪行動自由之部份行為，均不另論罪（最高法院七十四年台上字第三四○四號
    判例參照）。被告所犯毀損罪、剝奪他人行動自由罪及普通傷害罪，犯意各別，
    行為互殊，應分論併罰。告訴人認傷害行為（原起訴殺人未遂）與剝奪行動自由
    部分有方法結果牽連關係，容有未洽。
三、原審為科刑之判決，固非無見。惟查：(一)被告以預備之繩索勒緊告訴人頸部，致
    告訴人昏厥並受有頸部傷害，應為妨害自由之當然結果，原判決認係另基於普通
    傷害故意為之，顯係有誤。(二)被告以汽車排檔鎖，怒擊告訴人之頭部、雙手等處
    使其受傷，其動機係因告訴人怒罵其四個女兒會跟告訴人一樣（指賣淫）所致，
    應係被告另行起意為之，原判決認此部分與妨害自由罪間，有方法結果之牽連關
    係，應從較重之剝奪他人行動自由罪論處，亦有不當。(三)被告自承以汽車排檔鎖
    ，重擊告訴人之頭部、雙手等處，告訴人亦稱被告以汽車排檔鎖，重擊其頭部，
    均不包括告訴人之雙腳，顯見省立臺中醫院之診斷證明書所載，告訴人受有「右
    下肢瘀傷四公分Ｘ四公分、二公分Ｘ二公分、擦傷一公分Ｘ一公分、左下肢瘀傷
    六公分Ｘ五公分、三公分Ｘ二公分、擦傷三公分Ｘ三公分」部分，非被告所為，
    原判決認被告傷害行為所致，亦有不妥，(四)毀損罪，以足生損害於他人為要件，
    原判決對於被告毀損行為，足生損害於告訴人，理由欄漏未說明。被告上訴意旨
    ，仍執前詞，否認部分犯罪，雖無理由，惟原判決既有上開可議之處，仍應由本
    院將原判決撤銷改判。爰審酌被告犯罪之動機、目的、手段、對告訴人所生之損
    害程度及犯罪後仍飾詞狡辯、未與告訴人和解等一切情狀，量處如主文第二項所
    示之刑，及定其應執行刑。扣案之汽車排檔鎖一支為告訴人所有，扣案之繩索一
    條無從證明為被告所有，均無從對之宣告沒收，附此敘明。
四、公訴人認被告所為如事實欄一之(二)所示以排擋鎖重擊告訴人及強勒頸部之傷害行
    為，依告訴人提供之相片觀之，車內血跡係分佈於汽車後座，再依告訴人受傷之
    相片、診斷證明書所載，被告受傷之部位集中在頭部、臉部及頸部，其頸部並有
    清晰之勒痕，足見告訴人指訴被告有殺人意思非虛。又被告持客觀上足以致人於
    死之排檔鎖，攻擊手無寸鐵之女子，攻擊之部位且集中於頭、臉部，事後又未將
    之送醫任其流血不止，其主觀上具有殺人之故意，亦甚灼然，認此部份所為涉犯
    刑法第二百七十一條第二項、第一項之殺人未遂罪嫌云云。訊據被告堅決否認有
    殺人之故意，經證人江財佑於原審審理時證稱：伊於案發當時打電話予告訴人，
    並要求告訴人將電話拿給被告聽，伊並跟被告說有事好好說，並問被告：到底出
    了什麼事？，被告回答伊，被告不會讓伊阿姨（按即告訴人）死，過了一、二十
    分鐘，告訴人又打電話過來，被告把電話搶過去說：要載告訴人去中山醫學院等
    語（見原審卷第二九頁），雖被告事後幾經波折，未將告訴人送往醫院，然以告
    訴人當時所受之傷害頭皮裂傷三公分、臉部裂傷二公分Ｘ一．五公分、瘀傷六公
    分Ｘ四公分、五公分Ｘ三公分、頸部傷十八公分Ｘ一公分、紅腫五公分Ｘ一公分
    、右上肢瘀傷四公分Ｘ二公分、二公分Ｘ五公分、一公分Ｘ一公分、一公分Ｘ一
    公分、二公分Ｘ一公分、左上肢瘀傷二公分Ｘ一公分等傷害，均非直接致命要處
    ，且以被告所重擊告訴人之頭部、雙手之工具係告訴人所有之汽車排檔鎖一支，
    然該汽車排檔鎖係呈「Ｕ」型狀，並無尖銳之處，依通常之情形尚非致命之物，
    被告雖有遲延使告訴人就醫之情形，然告訴人所受之傷害並非立即足以致死，尚
    難據此推論被告有殺人之故意。公訴人遽指被告涉有刑法第二百七十一條第二項
    、第一項之殺人未遂罪嫌，容有誤會，就排擋鎖重擊成傷部分，應變更起訴法條
    ，適用刑法第二百七十七條第一項之普通傷害罪論處，強勒頸部成傷部分，應包
    括於剝奪行動自由行為中，不另論罪（已如上述）。
五、據上論斷，應依刑事訴訟法第三百六十九條第一項前段、第三百六十四條、第二
    百九十九條第一項前段，第三百條、刑法第二百七十七條第一項、第三百零二條
    第一項、第三百五十四條、第五十一條第五款、罰金罰鍰提高標準條例第一條前
    段，判決如主文。
本件經檢察官丙○○到庭執行職務。
中      華      民      國    八十九     年      五       月     三     日
                                  臺灣高等法院臺中分院刑事第一庭
                                        審判長法  官  陳  紀  綱
                                              法  官  蕭  錦  鍾
                                              法  官  陳  登  源
右正本證明與原本無異。
剝奪行動自由部分得上訴。
檢察官對於傷害部分得上訴。
其餘不得上訴。
如不服本判決應於收受送達後十日內向本院提出上訴書狀，其未述上訴之理由者並
得於提起上訴後十日內向本院補提理由書（均須按他造當事人之人數附繕本）。
                                              書記官  林  桂  鳳
中      華      民      國    八十九     年      五       月     四     日
所犯法條：
刑法第二百七十七條第一項：
傷害人之身體或健康者，處三年以下有期徒刑、拘役或一千元以下罰金。
刑法第三百零二條第一項：
私行拘禁或以其他非法方法，剝奪人之行動自由者，處五年以下有期徒刑，拘役或三
百元以下罰金。
刑法第三百五十四條：
毀棄、損壞前二條以外之他人之物，或致令不堪使用，足以生損害於公眾或他人者，
處二年以下有期徒刑、拘役或五百元以下罰金。
                                                                        Ｑ


司法院資訊處製作；財團法人民間司法改革基金會備份。
